---
title: "Pratica ANOVA"
author: "Caio Graco-Roza"
date: "3/2/2021"
output:
  pdf_document: default
  html_document:
    df_print: paged
---
```{r setup, echo=FALSE, include=FALSE}
library(knitr)
options(knitr.kable.NA = '')
opts_chunk$set(tidy = TRUE)
```

Calculando uma Análise de Variância ANOVA passo a passo. Primeiro vamos baixar os pacotes que a gente precisa para manipular e visualizar os dados

```{r load packages, message=FALSE, warning=FALSE}
library(tidyverse) # O tidyverse é uma suite de pacotes que permite tanto a manipulação quanto a visualização.
library(kableExtra) # Para gerar a tabela final

```

Agora, vamos inventar uma base de dados fictícia. Nós fizemos um experimento para verificar o efeito da intensidade luminosa (Baixa, Media ou Alta) na taxa de crescimento de uma determinada espécie vegetal. O experimento foi com 10 réplicas para cada tratamento.

> Dica: A função `rnorm` gera `n` valores com distrbuição normal de média e desvio padrao (sd) definidos pelo usuário. Assim fica facil de criar exemplos onde sabemos que nossos dados respeitam as premissas da ANOVA.


```{r Cria dados, message = FALSE, warning = FALSE}

#Criando a base de dados 
set.seed(123) #não vou explicar isso hoje, mas é uma maneira de o R sempre gerar os mesmos numeros como exemplo. 
dados_amplo <- data.frame(Baixo = rnorm(15, mean=14, sd=2),
               Medio = rnorm(15, mean=16, sd=2),
               Alto = rnorm(15, mean= 20,sd=2))

summary(dados_amplo) # comando summary mostra um resumo da planilha
```
Percebam que a nossa base de dados está no formato amplo, mas nós vamos transformá-la para o formato longo porqu esse é o formato preferível para realizar a nossa Análise.

> Dica: A função `pivot_longer` converte tabelas do formato amplo para o formato longo. Você precisa informar quais colunas devem ser combinadas e qual o novo nome que a combinação vai receber (`names_to`). Também é importante informar qual o nome da coluna que vai armazenar os valores (`values_to`) que antes pertenciam às colunas que são combinadas. Aqui, vamos chamar a coluna de `Crescimanto`.

```{r Converte data frame}
dados_longo <- dados_amplo %>%
  pivot_longer(
    cols = c("Baixo", "Medio", "Alto"),
    names_to = "Luz",
    values_to = "Crescimento"
  ) %>%
  mutate_at("Luz", ordered, levels = c("Baixo", "Medio", "Alto")) #Reordernar as categorias.

dados_longo
```


Antes de começarmos as análises propriamente. É aconselhável plotar os gráficos para ver como os valores estão distribuídos entre os grupos. Para checar distribuição de dado, *histogramas* e graficos de *densidade* são úteis. Vamos usar gráficos de densidade nesse caso:

> Dica: Para fazer a visualização gráfica nós usamos o pacote `ggplot2` da suite tidyverse. Esse pacote oferece diferentes temas padrões para alterar a estética do seu gráfico. Aqui, vamos usar o `theme_minimal()`, mas você pode outro tema de seu gosto. Para configurar um tema para as suas imagens use a função `theme_set()`. O site da [ggplot2](https://ggplot2.tidyverse.org/reference/ggtheme.html) tem a lista completa de temas com exemplos.

```{r visualização densidade, echo=TRUE, message = FALSE, warning = FALSE}
theme_set(theme_linedraw())

p1 <- dados_longo %>%
  ggplot(aes(, x = Crescimento, fill = Luz)) +
  geom_density(position = "dodge", alpha = .5) +
  xlim(0, 40)
p1
```

Por outro lado, nós também estamos interessados em valores não usuais (outliers) e o uso de **boxplots** auxilia na busca por esses valores.

```{r visualização boxplot}
p2 <- dados_longo %>%
  ggplot(aes(y = Crescimento, x = Luz,  fill = Luz)) +
  geom_boxplot(alpha = 1)
p2 
```


Vamos ao que interessa de fato. A análise de variância é basea-se na *soma dos quadrados das diferenças* (SQD)  **dentro** dos grupos  (ERRO) e **entre** os grupos (EFEITO) que estamos comparando. O cálculo da soma dos quadrados **dentro** dos grupos é expresso pela seguinte equação. 

$$
SQD_{dentro} =\sum_{i=1}^{a} \sum_{j=1}^{n}(Y_j - \overline{Y_i})^2
$$
Que corresponde aos seguintes passos no R:

```{r}
SQD_dentro <- dados_longo %>%
  #Agrupa os calculos por Tratamento
  group_by(Luz) %>% 
  #Calcula a Media de crescimento em cada grupo
  mutate(Media_trat = mean(Crescimento)) %>% 
  #quadrado da diferença (QD) entre valores observados e valores médios por grupo
  mutate(QD = (Crescimento - mean(Media_trat)) ^ 2) %>% 
  #Desfaz os grupos para fazer a soma final
  ungroup() %>%
  #Soma dos quadrados das diferenças
  summarise(SQD_dentro = sum(QD)) 
SQD_dentro
```

Isso pode ser simplificado pela seguinte formula

$$
SQD_{dentro} = \sum_{i=1}^{n}(n-1)s_i^2
$$
Onde $s^2$ é a variância do grupo. Talvez assim fique mais facil de entender o porquê de o nome ser análise de variância.

```{r}
dados_longo %>% group_by(Luz) %>%
  summarise(sd_trat = var(Crescimento), n = n() -1 ) %>%
  ungroup() %>%
  summarise(SQD_dentro = sum(sd_trat*n))
  
```

Basicamente o que estamos fazendo é calcular a distancia entre as nossas observações e a média de cada grupo. Visualizando isso gráficamente fica mais simples.

```{r}

p3 <- dados_longo %>%
  arrange(Luz) %>%
  rowid_to_column(var = "Amostra") %>%
  group_by(Luz) %>%
  mutate(Media_trat = mean(Crescimento)) %>%
  ggplot(aes(
    y = Crescimento,
    x = Amostra,
    group = Luz,
    fill = Luz
  )) +
  geom_line(aes(y = Media_trat, x = Amostra)) +
  geom_segment(aes(
    x = Amostra,
    xend = Amostra,
    y = Crescimento,
    yend = Media_trat
  )) +
  geom_point(shape = 21, size = 2) +
  ylim(0, 25) +
  ggtitle("Distancias entre as observações e a média do grupo")

p3
```

Simplificando, o SQD<sub>Dentro</sub> representa a soma do tamanho das linhas verticais do gráfico acima. Como tamanho não é uma medida que pode ter valores negativos (Ou você conhece alguém que mede $-1.7$ metros?), os valores de SQD sempre serão positivos. 

Uma vez que temos a soma dos quadrados das diferenças (SQD) dentro dos grupos, vamos calcular *entre* grupos. A equação é um pouco diferente: 

$$
SQ_{dentro} =\sum_{i=1}^{a} \sum_{j=1}^{n}n_j(\overline{Y_j} - \overline{Y})^2
$$
Aqui nós vamos primeiro calcular a média dos grupos e depois subtrair da média **total** do experimento. Esse valor é ponderado pelo numero de observações em cada grupo. Abaixo tem um exemplo de como executar a equação no R.
```{r}
SQD_entre<- dados_longo %>% 
  #Agrupa os calculos por Tratamento
  group_by(Luz) %>% 
  #Calcula a Media de crescimento e numero de amostras em cada grupo
  summarise(Media_trat = mean(Crescimento), n = n()) %>% 
  #Essa parte aqui representa toda a equação, com exceção da soma final.
  summarise(QD = n*(Media_trat - mean(Media_trat))^2) %>% 
  #Soma dos quadrados da diferença entre grupos
  summarise(SQD_entre = sum(QD)) 
SQD_entre
```

```{r}
p4 <- dados_longo %>%
  arrange(Luz) %>%
  rowid_to_column(var = "Amostra") %>%
   #media total sem agrupamento
  mutate(Media_total = mean(Crescimento)) %>%
group_by(Luz) %>%
   #Media do grupo, com agrupamento.
  mutate(Media_trat = mean(Crescimento)) %>%
  ggplot(aes(
    y = Media_trat,
    x = Amostra,
    group = Luz,
    fill = Luz
  )) +
  geom_line(aes(y = Media_total, x = Amostra)) +
  geom_segment(aes(
    x = Amostra,
    xend = Amostra,
    y = Media_trat,
    yend = Media_total
  )) +
  ylim(0,25)+
  geom_point(shape = 21, size = 2) +
  geom_point(aes(y=Crescimento,x=Amostra, fill=Luz),shape=21, alpha=0.5)+
  ylab("Crescimento")+
  ggtitle("Distancias entre as medias do grupo e a média do experimento")
p4
```

Agora fica tudo mais facil. Uma vez que temos tanto o SQD<sub>Dentro</sub> e o SQD<sub>Entre</sub> nós podemos começar a calcular a nossa análise de variância. Mas pra isso vamos estimar os graus de liberdade **dentro**  dos tratamentos $GL_{entre} = n_{amostras}-n_{tratamentos}$ e **entre** os tratamentos $GL_{dentro} =(n_{tratamentos}-1)$.

```{r}
GL_dentro <-  45 - 3
GL_entre <- 3 - 1
```

Com isso podemos calcular o nosso Quadrado médio **entre** e **dentro** dos tratamentos. Os quadrados médios são a razão entre o SQD e os graus de liberdade dentro e entre tratamentos. 

```{r}

QM_dentro <- as.numeric(SQD_dentro/GL_dentro)
QM_entre <-  as.numeric(SQD_entre/GL_entre )
```

Para estimar a significancia das nossas differenças, nós utilizamos a estatística $F$ (não vamos ir a fundo nisso agora). O valor de $F$ pode ser obtido como a razão entre o QM<sub>Entre</sub> e o QM<sub>Dentro</sub>. Em outras palavras, nós estamos verificando se as diferenças observadas entre os tratamentos é maior do que a variação medida dentro de cada grupo. Quanto maior essa razão maior vai ser a significancia da nossa análise.

No R:

```{r}
Valor_F <- as.numeric(QM_entre/QM_dentro)
Valor_F
```

Seguindo a lógica acima, valores de F menores que 1 indicam que a variação dentro dos grupos é maior do que a variação gerada pelos nossos tratamentos e por isso nosso teste não vai ser significativo. Entretanto, a maneira correta de fazer essa ponderação é estimando o P baseando-se na posição do nosso valor de $F$ na distribuição de Fisher. Isso nós vamos fazer usando uma função do R, uma vez que isso não faz parte do escopo dessa aula.

```{r}
valor_P <- pf(Valor_F, GL_entre, GL_dentro, lower.tail = FALSE)
```

Vamos gerar agora uma tabela com os resultados calculados por nós.
```{r}
tribble(~"Fonte de variação", ~"GL", ~"SQD", ~"QM", ~ "F", ~"p",
         "Entre tratamentos",GL_entre, round(SQD_entre,2), round(QM_entre,2), round(Valor_F,2), round(valor_P,11),
         "Dentro dos tratamentos", GL_dentro,round(SQD_dentro,2),round(QM_dentro,2), NA,NA) %>%
  kbl(caption = "Resultados da Análise de Variância", digits=16) %>%
  kable_classic(full_width = F, html_font = "Cambria")
```    

Agora vamos comparar nossos resultados com o de uma ANOVA usando a função `aov()` nativa do R.

```{r}
summary(aov(Crescimento~Luz, data=dados_longo)) 
```



