---
title: "Modelos Lineares"
author: "Caio Graco-Roza"
date: "3/3/2021"
output:
  html_document: default
  pdf_document: default
---

```{r setup, include=FALSE}
knitr::opts_chunk$set(echo = TRUE, tidy=TRUE)
library(tidyverse)
library(kableExtra)
library(vegan)
library(GGally) #Visualização de dados.
theme_set(theme_linedraw())

```

Vamos usar a base de dados `iris`. A base de dados contem o medições em centímetro de comprimento e largura da pétala e sépala de 50 flores de 3 espécies de Íris.

```{r BCI}
data(iris)

summary(iris)
```

Vamos dar uma olhada nos dados com o nosso método favorito. **Gráficos**

```{r message=FALSE, warning=FALSE, fig.width=8, fig.height=7}
ggpairs(iris, aes(colour = Species, alpha = 0.4))
```

# Modelo linear simples

O modelo linear simples pode ser descrito através da equação:

$$
Y = \beta_0 + \beta_1X
$$

Essa equação pode ser lida como "pegue o valor da variável $X$, multiplique por $\beta_1$ e some esse valor a $\beta_0$ o resultado é o valor da variável $Y$.

Numa linguagem mais simples podemos escrever a equação como $Y = intercepto + inclinação\times observação$.

Para estudarmos a nossa regressão linear vamos usar a relação entre tamanho e largura da pétala.

```{r pressure, echo=FALSE, warning = FALSE, message = FALSE}
iris %>%
  ggplot(aes(x = Petal.Width, y = Petal.Length)) +
  geom_point(aes(colour = Species)) +
  geom_smooth(method = "lm")
  
```

Modelos lineares são estimados baseados no método dos *minimos quadrados ordinarios*. Esse método é reconhecido por *minimizar a soma dos quadrados dos resíduos* (SQR). O método pode ser dividido em dois processos, o de estimar a inclinação da curva ($\beta_1$) e o de estimar o intercept ($\beta_0$).

# Como estimar a inclinação da curva?

A inclinação da curva é simplesmente a covariância entre as variável resposta ($Y$) e a variável dependente ($X$) dividido pela variancia ($s^2$) de $X$.

$$
inclinação = \frac{\sum_{i=1}^{n}(x_i-\overline{x})(y_i-\overline{y}))}{\sum_{i=1}^{n}(x_i-\overline{x})^2}
$$

Transformando isso em R

```{r}

covariancia <- iris %>%
  summarise(cov = sum((Petal.Length - mean(Petal.Length)) *
                        (Petal.Width - mean(Petal.Width))))

variancia <- iris %>%
  summarise(var = sum((Petal.Width - mean(Petal.Width)) ^ 2))

inclinação <- covariancia$cov / variancia$var

inclinação
#Maneira alternativa como diferença média de x e diferença média de y
diff(range(iris$Petal.Length)) / diff(range(iris$Petal.Width))

#Maneira alternativa de escrita no R. Usando quadrados minimos.
cov(iris$Petal.Length, iris$Petal.Width) / var(iris$Petal.Width)

```

# Como estimar o intercepto?

O intercepto é um parâmetro mais simples de enteder do que a inclinação. Ele é baseado na inclinação e nos valores médios da variável independente ($Y$) e dependente ($X$). Podemos descreve-lo como

$$
Intercepto = \overline{y} - \beta_{1} \times \overline{x}
$$

O intercepto representa o nosso valor observado na ausência de efeito da variável $X$.

```{r}

intercepto <- mean(iris$Petal.Length) -
  (cov(iris$Petal.Length,iris$Petal.Width)/var(iris$Petal.Width)) *
  mean(iris$Petal.Width)

intercepto
```

# R²

Considerando que a nossa equação da reta é $\hat{y}= 1.08 + 2.22\times x$ nós podemos tentar predizer valores e ver o quanto eles se distanciam da nossa expectativa.

```{r R2}
#Aplico a minha formula para os valores observados de X
#e comparo o Y predito com o Y real.

predito <-
  sapply(iris$Petal.Width, function(x)
    intercepto + inclinação * x)


```

Assim o nosso R² pode ser descrito como a soma dos quadrados das diferenças entre o observado e o predito sobre a variância de $y$ .

$$
R^2 = 1- \frac{\sum_{i=1}^{n}(y_i-\hat{y})^2}{\sum_{i=1}^{n}(y_i - \overline{y})^2}
$$

```{r}

SQD_predito <- sum((iris$Petal.Length - predito)^2)
var_y <- sum((iris$Petal.Length - mean(iris$Petal.Length))^2)

R2<-1- SQD_predito/var_y

```

# Erro padrão

O erro padrão da regressão, ou erro padrão do parâmetro, representa a distância média entre os valores observados e a curva de regressão. Em outras palavras, o erro padrão simboliza o quão errado o nosso modelo está em unidades da variável resposta.

O erro padrão da curva pode ser calculado como:

$$
Erro Padrão = \frac{\sqrt{\frac{\sum_{i=i}^{n}(y_i-\hat{y})^2}{n-2}}}{\sqrt{\sum_{i=1}^{n}(x_i - \overline{x})^2}}
$$

```{r erro pad}
Erro.inc <-
  sqrt(sum((iris$Petal.Length - predito) ^ 2) / (150 - 2)) /
  sqrt(sum((iris$Petal.Width - mean(iris$Petal.Width)) ^ 2))

Erro.int <- sqrt(1 / 150) + mean(iris$Petal.Width) ^ 2 /
  sum((iris$Petal.Width - mean(iris$Petal.Width)) ^ 2)
```

# 

# Comparando resultados

```{r}
#Nosso modelo
tribble(
  ~ "Parâmetro",
  ~ "Estimado",
  ~ "Erro Padrão",
  ~ "Estatística t",
  ~ "R²",
  "Intercepto",
  intercepto,
  Erro.int,
  intercepto / Erro.int,
  R2,
  "Inclinação",
  inclinação,
  Erro.inc,
  inclinação / Erro.inc,
  NA
) %>%  kbl(caption = "Resultados da Regressão linear", digits =
             16) %>%
  kable_classic(full_width = F, html_font = "Cambria")

summary(lm(Petal.Length ~ Petal.Width, data = iris))

```
